【裁判字號】    99,易,1625
【裁判日期】    991109
【裁判案由】    詐欺
【裁判全文】
臺灣高雄地方法院刑事判決              99年度易字第1625號
公  訴  人  臺灣高雄地方法院檢察署檢察官
被      告  葉富凱
上列被告因詐欺案件，經檢察官提起公訴（99年度偵字第11639
號）及移送併辦（99年度偵字第26821 號），本院判決如下：
    主  文
葉富凱幫助犯詐欺取財罪，處有期徒刑陸月，如易科罰金，以新
臺幣壹仟元折算壹日。
    事  實
一、葉富凱依一般正常理性成年人所具備之社會生活經驗，可預
    見若將個人銀行帳戶交付予不熟識之第三人使用，可能供犯
    罪集團作為詐欺取財或其他財產犯罪之工具，竟仍基於縱有
    人持其銀行帳戶實施犯罪亦不違背其本意之幫助詐欺取財之
    不確定故意，於民國99年1 月4 日某時，在址設高雄縣路竹
    鄉○○路90之2 號之華南商業銀行（下稱華南銀行）路竹分
    行門口，將其於同日向華南銀行申請開立帳號000000000000
    號帳戶，連同其在92年10月16日申辦之臺灣土地銀行路竹分
    行帳號000000000000號帳戶之存摺、印章提款卡及密碼一併
    交付予真實姓名年籍資料不詳之成年男子，容認該人所屬詐
    欺集團成員使用其帳戶以遂行詐欺取財犯行。嗣該人所屬詐
    欺集團成員即意圖為自己不法之所有，共同基於詐欺取財之
    犯意聯絡，分別為下列行為：
(一)於99年1 月12日上午8 時許，由該詐欺集團某成員撥打電話
    予蔡美虹，並佯稱：因其行動電話費用未繳，且其名下帳戶
    涉及洗錢，故須將帳戶凍結，並將帳戶內之款項提出監管云
    云，致蔡美虹不疑有他而陷於錯誤，而於同日10時30分許，
    將新臺幣（下同）30萬元現金存入葉富凱上開土地銀行帳戶
    。所幸蔡美虹隨即發覺有異而報警，並即時凍結葉富凱上開
    土地銀行帳戶，使該詐欺集團成員未能成功提領上開款項。
(二)又於99年1 月12日上午10時許，由該詐欺集團某成員撥打電
    話予劉米洲，佯稱：劉米洲因遭人冒用身分證辦理行動電話
    門號而未繳費云云，並留下呂品（所涉幫助詐欺取財犯行，
    業經本院以99年度審簡字第3044號判決判處有期徒刑4 月確
    定）所申辦之行動電話門號0000000000號，要求劉米洲撥打
    上開電話與「金管局」聯繫，劉米洲撥打上開電話後，該詐
    欺集團另名成員即佯裝係「金管局」人員，佯稱：因其名下
    帳戶款項將遭凍結，故須將款項匯入公設帳戶云云，使劉米
    洲信以為真而陷於錯誤，隨即於同日12時30分許前往華南銀
    行員林分行，將新臺幣（下同）94萬元現金存入葉富凱上開
    華南銀行帳戶。嗣劉米洲查覺有異而報警，並循線查獲上情
    。
二、案經劉米洲訴由高雄縣政府警察局湖內分局報告臺灣高雄地
    方法院檢察署檢察官偵查起訴及移送併辦。
    理  由
壹、證據能力部分：
    按被告以外之人於審判外之陳述，雖不符合刑事訴訟法第15
    9 條之1 至第159 條之4 之規定，但經當事人於審判程序同
    意作為證據，法院審酌該言詞陳述或書面陳述作成時之情況
    ，認為適當者，亦得為證據。當事人、代理人或辯護人於法
    院調查證據時，知有第159 條第1 項不得為證據之情形，而
    未於言詞辯論終結前聲明異議者，視為有前項之同意，刑事
    訴訟法第159 條第1 項及第159 條之5 分別定有明文。查本
    判決下列所引用之各該被告以外之人於審判外之陳述，雖均
    屬傳聞證據，惟均經當事人於法院準備程序及審判期日中表
    示無意見，而不予爭執，且迄至言詞辯論終結前亦未再聲明
    異議，本院審酌此等證據資料製作時之情況，尚無違法不當
    及證明力明顯過低之瑕疵，亦認為以之作為證據應屬適當，
    故揆諸前開規定，應認前揭證據資料均例外有證據能力。
貳、實體方面：
一、訊據被告葉富凱對其於上揭時、地將其上開華南銀行及土地
    銀行帳戶之存摺、印章、提款卡及密碼交付予真實姓名年籍
    資料不詳之成年男子，嗣有被害人蔡美虹、劉米洲遭詐欺集
    團成員詐騙，蔡美虹因而匯款30萬元至其土地銀行帳戶、劉
    米洲則匯款94萬元至其華南銀行帳戶內等情均供承不諱，惟
    矢口否認有何幫助詐欺取財之犯行，辯稱：伊是看報紙打電
    話辦理貸款，對方說要幫伊辦理銀行信用貸款，要求伊提供
    2 個帳戶，故伊將上開華南銀行及土地銀行之存摺、提款卡
    及密碼交予對方，伊也是被害人，並無幫助詐欺取財之故意
    云云。
二、經查：
(一)被告於99年1 月4 日某時，在華南銀行路竹分行門口，將其
    所有之上開華南銀行及土地銀行之存摺、印章、提款卡及密
    碼一併交付予真實姓名年籍資料不詳之成年男子乙節，業據
    被告供承在卷，並有上開2 帳戶之開戶資料附卷可參（見警
    一卷第6 頁、警二卷第11頁）。又詐欺集團成員於取得被告
    上開華南銀行及土地銀行帳戶之存摺、提款卡及密碼後，即
    意圖為自己不法之所有，共同基於詐欺取財之犯意聯絡，於
    上揭時間各撥打電話予被害人蔡美虹、告訴人劉米洲，並以
    上開情詞向蔡美虹、劉米洲行騙，致該2 人均信以為真而陷
    於錯誤，各依指示將30萬元、94萬元存入被告上開華南銀行
    、土地銀行帳戶內等情，亦據證人蔡美虹、劉米洲於警詢時
    證述明確（見警二卷第1 、2 頁、警一卷第5 頁），並有華
    南銀行存款憑條、土地銀行存款憑條、上開華南銀行帳戶存
    款往來明細表、上開土地銀行帳戶客戶往來明細表各1 份，
    以及行動電話門號0000000000號之通聯調閱查詢單1 紙在卷
    可佐（見警一卷第7 、9 、14頁、警二卷第6 、12頁）。是
    蔡美虹、劉米洲所稱遭人詐騙乙節，應足採信，被告上開華
    南銀行及土地銀行帳戶確已遭詐欺集團作為詐騙匯款之帳戶
    使用至明。
(二)被告雖以上開辦理貸款等詞置辯。然查，被告初於99年2 月
    9 日警詢時供稱：上開華南銀行帳戶之存摺、印章及提款卡
    ，是我於開立帳戶後，尚未使用，即因放置於貨車置物箱內
    遭竊，我不知道是何時何地失竊的云云（見警一卷第2 頁）
    ；嗣於99年4 月12日偵查中先是供稱：我並未將上開華南銀
    行帳戶之存摺、印章及提款卡交予他人，我是放在車上，車
    沒鎖，是等到華南銀行通知我才知道帳戶被偷，當時只有車
    上置物箱被打開，只遺失上開帳戶物品，提款卡密碼是2222
    22，因為我怕忘記，所以寫在提款卡上面，申請上開華南銀
    行帳戶之目的是要幫兒子存錢云云（見偵一卷第10頁），隨
    即又改稱：因為有人要幫我辦貸款，要我提供上開華南銀行
    帳戶存摺、印章、提款卡及密碼，對方自稱銀行陳主任，在
    我申請帳戶走出銀行門外時，他就過來問我要不要貸款，我
    跟他說要辦貸款，他就拿1 張單子給我填云云（見偵一卷第
    10頁）；再於99年8 月2 日警詢時供稱：上開土地銀行帳戶
    是我在4 年前開立的，我於開立當天就將存摺、印章、提款
    卡及密碼在土地銀行路竹分行門口交給自稱陳主任之人，我
    不認識對方，當時是我開立完走出銀行時，他就過來跟我說
    我的帳戶沒有開立完成，他要幫我弄好，我不疑有他，就將
    上開土地銀行之存摺、印章、提款卡連同密碼交給他，對方
    拿了之後，走向旁邊的停車場就不見了，也沒有將帳戶還我
    ，我沒有向銀行反應、求證，因為對方說幫我弄好之後會和
    我電話聯絡，所以我就直接回公司上班云云（見警二卷第7
    頁）；繼於99年8 月31日偵查中供稱：上開華南銀行及土地
    銀行是我於99年1 月4 日在華南銀行路竹分行門口同時交付
    給陳主任，他說他是銀行的人，他當時從裡面走出來，我不
    知道辦貸款為何要2 個帳戶，他就叫我申請2 個帳戶云云（
    見偵二卷第12、13頁）。觀諸被告歷次供述，其對於上開華
    南銀行帳戶何以會遭詐欺集團成員使用乙節，先辯稱係遭他
    人竊取，後又改稱係因辦理貸款而交予他人，前後供述不一
    ，而就上開土地銀行帳戶遭詐欺集團成員使用部分，被告於
    99年8 月2 日接受員警詢問時，係辯稱因開戶未完成，故於
    開立當天就將土地銀行帳戶交予對方處理云云，並未提及辦
    理貸款之事，而上開土地銀行帳戶之開立時間係在92年10月
    16日，有該帳戶之開戶資料可查（見警二卷第11頁），故上
    述交付帳戶時間亦與被告於99年8 月31日偵查中所稱係在99
    年1 月4 日將該帳戶交付予他人乙節不符，從而，被告辯稱
    是否屬實，已殊值懷疑。至被告後雖辯稱當初於警詢時供稱
    上開華南銀行帳戶係遭竊，係因為在警局作筆錄時老婆在旁
    邊，如果說要貸款，怕老婆會跟我離婚云云（見偵二卷第13
    頁），然而，被告於本院自承其嗣後於99年4 月12日偵查中
    接受訊問時，其配偶並未一同進入偵查庭等語（見本院易字
    卷第46頁），惟被告此次仍供稱帳戶係遭竊，可見被告供稱
    帳戶遭竊或因辦理貸款而交付，原與被告之配偶是否在旁無
    關；再者，辦理貸款並非不名譽或犯法之事，一般民眾申請
    貸款者，亦所在多有，倘僅以一方配偶知悉他方辦理貸款為
    由即與他方離婚，實有違常情，故被告對其說詞反覆所提出
    之理由，並非可採。
(三)又被告辯稱因為要辦理貸款始提供上開2 銀行帳戶云云，然
    經本院諭知被告應提出其所稱辦理貸款之廣告資料（見本院
    易字卷第34頁），惟迄至本件言詞辯論終結時，被告仍未提
    出任何資料以供本院查證，難認被告所辯看報紙辦貸款而交
    付帳戶之詞為實在。佐以各金融機構於貸款時，無論是何種
    貸款，應如何徵信，均有明確之作業規範可供借款人洽詢或
    索閱，且均必須由本人親自辦理並配合徵信，此乃眾所周知
    之事實；又申辦貸款之目的在於一旦經核准貸款後，金融機
    構即將所核貸之金額撥入借款人之帳戶內，借款人再以該帳
    戶之存摺或提款卡提領以供使用，且辦理貸款時，僅需提供
    申貸所需個人證件、資力證明或核貸後供匯款之帳號即可，
    本毋須交付金融帳戶之存摺正本、提款卡及密碼。依被告上
    開供述，其竟於銀行外面將上開2 銀行帳戶之存摺、印章、
    提款卡及密碼等物交予真實姓名年籍不詳、亦不知正確聯絡
    方式之「陳主任」，而該名「陳主任」於取得上開2 銀行帳
    戶等資料後亦非轉身進入銀行，而係從旁邊停車場離開，就
    上開過程而言，已難認為符合一般銀行作業實況，誠屬可疑
    ，且倘若辦理貸款乙節為真，經銀行核撥貸款，則被告將如
    何自其上開2 銀行帳戶內提領款項？又如何能避免「陳主任
    」利用取得被告上開2 銀行帳戶資料之機會，將貸款金額挪
    為己用之疑慮？此均為一般正常成年人所得知悉之事項；況
    被告於偵查中及本院審理時亦自承曾有辦理汽車貸款、信用
    貸款之經驗，辦理時僅需提供帳號，對方就會匯款進來，不
    需要提供提款卡及印章；曾透過外面融資公司辦理過汽車貸
    款，辦理時沒有交付任何資料，只要寫一些文件就可以，錢
    就會匯到帳戶等情（見偵一卷第10、11頁、本院易字卷第46
    頁），其既有辦理貸款之經驗，則其在上開不合常理之情境
    下，竟仍任由他人取去上開2 銀行帳戶之相關資料，顯然有
    悖於常情。
(四)按刑法上之故意，可分為直接故意與不確定故意（間接故意
    ），所謂「不確定故意」，係指行為人對於構成犯罪之事實
    ，預見其發生而其發生並不違背其本意者，刑法第13條第2
    項定有明文。次按金融存款帳戶攸關存戶個人財產權益之保
    障，屬個人理財之工具，且提領款項時，尚須與密碼相結合
    ，其專屬性、私密性甚高，並非一般自由流通使用之物，除
    非與本人有高度之信賴關係，一般人皆不致輕易提供他人使
    用，縱有交付個人帳戶予他人使用之特殊情形，亦必深入瞭
    解對方之可靠性及用途始行提供。參以近年來不法犯罪集團
    利用人頭帳戶以行詐騙或恐嚇取財，並藉此隱匿渠等犯罪所
    得，規避檢警等執法人員查緝之事件時有所聞，報章雜誌及
    新聞媒體均多所宣導、批露，是避免此等專屬性甚高之金融
    機構帳戶被不法行為人利用為詐財之工具，應係一般人於生
    活中所易於體察之常識，茍見他人蒐集不特定人之帳戶使用
    ，衡情應當可預見被蒐集之帳戶乃可能被利用為與財產有關
    之犯罪工具。本件被告乃心智健全之成年人，學歷為高中肄
    業，並具備閱讀報紙之能力，當有一定之智識程度，對於上
    情自無法諉為不知，且被告對於向其收取上開2 銀行帳戶存
    摺、印章、提款卡及密碼等物之人，既非熟識，更無信賴關
    係可言，即任意將之交付予他人，足見被告對於將上開2 銀
    行帳戶存摺、印章、提款卡及密碼等物提供予他人，可能遭
    他人利用作為與財產犯罪有關之工具乙節有所預見，竟仍不
    違背其本意，而將之交付予他人，容任對方不法使用，被告
    自有幫助詐欺之不確定故意甚明。
(五)綜上所述，被告以上開情詞置辯，顯屬事後推諉卸責之詞，
    洵不足採。本件事證明確，被告犯行堪予認定，應依法論罪
    科刑。
三、按刑法上之幫助犯，係對於犯罪與正犯有共同之認識，而以
    幫助之意思，對於正犯資以助力，而未參與實施犯罪之行為
    者而言。是以，如未參與實施犯罪構成要件之行為，且係出
    於幫助之意思提供助力，即屬幫助犯，而非共同正犯。本件
    被告基於幫助之故意，將其上開2 銀行帳戶之存摺、印章、
    提款卡及密碼提供予真實姓名年籍不詳之成年詐欺集團成員
    用以詐騙財物，係對他人遂行詐欺取財之犯行資以助力，且
    尚無證據證明被告有參與詐欺取財犯行之構成要件行為，衡
    諸前揭說明，自應論以幫助犯。是核被告所為，係犯刑法第
    30條第1 項、第339 條第1 項之幫助詐欺取財罪。被告以一
    行為提供上開2 銀行帳戶存摺等物，幫助詐騙集團詐騙被害
    人蔡美虹、劉米洲，係一行為觸犯2 幫助詐欺取財罪，為想
    像競合犯，應依刑法第55條規定，僅論以一幫助詐欺取財罪
    。又被告係幫助犯，其犯罪情節較正犯輕微，爰依刑法第30
    條第2 項規定，按正犯之刑減輕之。至移送併辦部分（即被
    害人蔡美虹遭詐騙部分），雖未據檢察官起訴，本院認此部
    分與本件論罪科刑部分有想像競合犯之裁判上一罪關係，亦
    為起訴效力所及，本院應併予審理，附此敘明。爰審酌被告
    任意將自己之金融機構帳戶提供他人使用，不顧可能遭他人
    用以作為犯罪工具，嚴重破壞社會治安及有礙金融秩序，助
    長犯罪歪風，所為實不足取，且被告上開行為造成被害人劉
    米洲受有94萬元之損害，另所幸被告上開土地銀行帳戶即時
    遭到凍結，使被害人蔡美虹得以順利領回遭詐騙之款項30萬
    元，所受損害輕微，復審酌被告犯罪之動機、目的、手段、
    高中肄之教育程度、家庭及經濟生活狀況普通、犯後未能坦
    承全部犯行，另考量被告無刑案前科，有臺灣高等法院被告
    前案紀錄表1 份在卷可稽等一切情狀，量處如主文所示之刑
    ，並諭知易科罰金之折算標準，以資懲儆。
據上論斷，應依刑事訴訟法第299 條第1 項前段，刑法第339 條
第1 項、第30條第1 項前段、第2 項、第55條、第41條第1 項前
段，刑法施行法第1 條之1 第1 項、第2 項前段，判決如主文。
本案經檢察官張雅婷到庭執行職務。
中    華    民    國    99    年    11    月    9     日
                  刑事第十八庭  審判長法  官  黃宗揚
                                      法  官  鄭子文
                                      法  官  陳芸珮
以上正本證明與原本無異。
如不服本判決應於收受送達後10日內向本院提出上訴書狀，並應
敘述具體理由；如未敘述上訴理由者，應於上訴期間屆滿後20日
內向本院補提理由書（均須按他造當事人之人數附繕本）「切勿
逕送上級法院」。
中    華    民    國    99    年    11    月    9     日
                                      書記官  蔡淑貞
附錄本案論罪科刑法條：
中華民國刑法第339條第1項
意圖為自己或第三人不法之所有，以詐術使人將本人或第三人之
物交付者，處5 年以下有期徒刑、拘役或科或併科1 千元以下罰
金。

司法院資訊處製作；財團法人民間司法改革基金會備份。
